【裁判字號】    97,消債抗,97
【裁判日期】    971210
【裁判案由】    更生事件
【裁判全文】
臺灣臺北地方法院民事裁定            97年度消債抗字第97號
抗  告  人  甲○○原名連珮秀.
代  理  人  郭世昌律師
上列抗告人因更生事件對於中華民國97年7月31日本院97年度消
債更字第252號裁定提起抗告，本院裁定如下：
    主  文
原裁定廢棄。
    理  由
一、按債務人不能清償債務或有不能清償之虞者，得依本條例所
    定更生或清算程序，清理其債務；更生及清算事件專屬債務
    人住所地之地方法院管轄，消費者債務清理條例第3條、第5
    條第1項分別定有明文。再依民法第20條第1項之規定，依一
    定事實足認以久住之意思，住於一定之地域者，即為設定其
    住所於該地。顯見我國民法關於住所之設定，兼採主觀主義
    及客觀主義之精神，必須主觀上有久住一定地域之意思，客
    觀上有住於一定地域之事實，該一定之地域始為住所，故住
    所並不以登記為要件，住所之廢止亦同。戶籍法為戶籍登記
    之行政管理規定，戶籍地址乃係依戶籍法所為之登記事項，
    戶籍法第23條、第24條固規定：戶籍登記事項有變更時，應
    為變更之登記，戶籍登記事項有錯誤或脫漏時，應為更正之
    登記，但此僅係戶政管理之行政規定。是故戶籍登記之處所
    固得資為推定住所之依據，惟倘有客觀之事證，足認當事人
    已久無居住該原登記戶籍之地域，並已變更意思以其他地域
    為住所者，即不得僅憑原戶籍登記之資料，一律解為其住所
    （最高法院97年度臺抗字第118號裁定參照）。
二、抗告意旨略以：抗告人現任職之青懋資訊有限公司位於臺北
    市文山區，而抗告人租屋定居於臺北市○○○路之住處，承
    租時間從96年8月1日至98年7月31日，依客觀事實及主觀意
    思，均確以臺北市為聲請人之住所地，原審認抗告人仍以宜
    蘭縣之戶籍地為住所地，裁定將本件移送宜蘭地方法院審理
    ，顯有違誤，為此提出抗告，請求廢棄原裁定等語。
三、經查，抗告人之戶籍址係設於宜蘭縣冬山鄉○○村○○鄰○○
    路○段259巷5號，有抗告人戶籍謄本附於原審卷可稽，然其
    提出本件更生聲請時，並未居住於上開戶籍址，而係居住於
    臺北市信義區○○○路449之1號10樓，租期自96年8月1日至
    98年7月31日，業據抗告人陳明在卷，並有其提出之上址租
    賃契約可證。次查依抗告人所陳報財政部臺北市國稅局出具
    之抗告人95、96年度綜合所得稅各類所得資料清單所載，抗
    告人於95、96年間於地址位於臺北縣蘆洲市之鎔鍵企業有限
    公司任職，而依抗告人所陳報，96年11月自鎔鍵企業有限公
    司離職後，嗣於97年4月進入位於臺北市文山區之青懋資訊
    有限公司任職，亦有抗告人所提出勞工保險卡、公司及分公
    司基本資料查詢明細在卷可稽，堪信抗告人自95年起確有在
    臺北縣、市工作之事實。再觀之財團法人金融聯合徵信中心
    出具之前置協商專用債權人清冊，抗告人之通訊地址係位於
    臺北市信義區之租屋處，可見債務人確實居住於臺北市。則
    抗告人自95年後生活重心既已在臺北縣、市，足認其主觀上
    確有久住其在臺北市租屋處之意思，並有客觀居住之事實，
    揆諸首揭開說明，應認抗告人提出本件聲請時，確係設定住
    所於其臺北市之租屋處，而非位於宜蘭縣之戶籍址。則依消
    費者債務清理條例第5條第1項規定，抗告人所提出本件更生
    聲請之管轄法院，即應以抗告人之臺北市租屋處地址定之，
    亦即應以本院為其更生聲請之專屬管轄法院。原裁定認抗告
    人之住所地設於宜蘭縣，而將抗告人更生之聲請移送宜蘭地
    方法院，容有未洽。抗告人就此部分指摘原裁定不當，求予
    廢棄，為有理由，爰裁定如主文所示。
中    華    民    國    97    年    12    月    10    日
                     民事第三庭審判長 法  官  丁蓓蓓
                                      法  官  黃書苑
                                      法  官  孫正華
以上正本係照原本作成。
本裁定不得抗告
中    華    民    國    97    年    12    月    10    日
                                      書記官  林秀娥


司法院資訊處製作；財團法人民間司法改革基金會備份。
